【裁判字號】    89,台上,2782
【裁判日期】    890518
【裁判案由】    常業重利
【裁判全文】
最高法院刑事判決                              八十九年度台上字第二七八二號
    上  訴  人  甲○○
右上訴人因常業重利案件，不服台灣高等法院中華民國八十七年一月十三日第二審判
決（八十六年度上訴字第三五八五號，起訴案號：台灣台北地方法院檢察署八十六年
度偵字第六一一四號），提起上訴，院判決如左：
    主  文
上訴駁回。
    理  由
按刑事訴訟法第三百七十七條規定：上訴於第三審法院，非以判決違背法令為理由，
不得為之。是提起第三審上訴，應以原判決違背法令為理由，係屬法定要件。如果上
訴理由狀並未依據卷內訴訟資料，具體指摘原判決不適用何種法則或如何適用不當，
或所指摘原判決違法情事，顯與法律規定得為第三審上訴理由之違法情形，不相適合
時，均應認其上訴為違背法律上之程式，予以駁回。本件原判決撤銷第一審之不當判
決，改判仍論處上訴人甲○○常業重利罪刑。係綜上訴人之部分自白，告訴人徐麗玲
之指訴，證人陳三朝、黃林笑、張和子、吳顏寶桂等人之證詞，借款明細表暨扣案之
放款紀錄卡、放款紀錄明細表、本票等證據為論據，認定上訴人自民國八十三年十二
月間某日起至八十六年三月六日止，在臺北市○○街一八八號四樓三二室經營地下錢
莊業務，乘徐麗玲、陳三朝、黃林笑、張和子、吳顏寶桂、王正雄、張林阿鶯、范枝
名、何江鑾英、柯陳新等人需款急迫之際，由借款人提供身分證、權狀、戶口名簿或
戶籍謄本影本等證件，並簽發與借款金額同額之本票，以月利率百分之十之利息，貸
與新台幣（下同）一萬至十二萬元不等之金錢，借款時即預扣一個月利息，本金部分
則分期攤還，逾期罰款百分之十，以取得與原本顯不相當之重利為常業之事實。已詳
敘其證據取捨及認定之理由。而以上訴人所辯：伊係基於朋友情誼借款給他人，僅收
取二分利或未收息，非為重利云云；借款人陳三朝等人於事後亦翻異前供改為附和上
訴人之說詞，無非卸責、迴護之詞俱無足採，亦於理由內逐一指駁。復說明上訴人經
營高利貸業務長達二年，借款人數眾多，其以利息收入為生活之資，借款人或因兒子
治病需費，或為付房租急用而告貸，顯係乘他人急迫而貸以金錢收取重利為常業無疑
。雖上訴人另在匯光保全股份有限公司任職，每月領取二萬餘元之薪資，惟刑法上規
定之常業罪，只須有賴某種犯罪為業之意思，而有事實上之表現為已足，不以藉該犯
罪為唯一生存者為必要，縱令尚兼操其他職業，亦無礙於常業罪之成立，上訴人所為
係犯刑法第三百四十五條之常業重利罪。公訴意旨併指上訴人另犯有刑法第三百零五
條之恐嚇他人安全罪部分，犯罪尚屬不能證明，因公訴人認此部分與前開論罪科刑部
分有裁判上一罪之關係，爰不另為無罪之諭知等情綦詳。所為論斷，俱有卷內證據資
料足憑，從形式上觀察，原判決並無違背法令之情形存在。查證據之取捨及證據之證
明力如何，均屬事實審法院得自由裁量、判斷之職權，苟其此項裁量、判斷，並不悖
乎通常一般之人日常生活經驗之定則或論理法則，又於判決內論其何以作此判斷之
心證理由者，即不得任意指摘其為違法，據為提起第三審上訴之合法理由。上訴意旨
置原判決上開明確論斷於不顧，對原判決採證、認事、及證據證明力判斷之審判職權
行使，任憑己見再事爭執，或曰：借款人於審判中已出庭證述上訴人貸放之利息僅二
分或無利息，上訴人每月之利息收入僅六千四百四十四元，且八十四年十二月前僅徐
麗玲一人向上訴人借款，自非以重利為常業；或謂：借款人徐麗玲係為簽賭六合彩向
上訴人借款，非為急迫而告貸，原判決認定其於八十四年十二月前借款之時間，僅記
載年月而無日期，俱屬違法云云。然犯罪時間除有特定之犯罪情形外並非構成犯罪事
實之要素，苟依訴訟資料之記載已達可得而定之程度，且無礙於犯罪個別性之辨別者
，自不生違背法令之問題。原判決依上訴人借款資料之記載及徐麗玲之指訴，僅記載
借款之年月，已達可得而定之程度，而無礙於犯罪個別性之辨別，自無違法可言。又
上訴人其餘指訴之事項均屬單純事實上之爭辯，要非適法之第三審上訴理由。是上訴
意旨所指摘原判決違法情事，顯與法律規定得為第三審上訴理由之違法情形，不相適
合。揆諸首開說明，其上訴為違背法律上之程式，應予駁回。
據上論結，應依刑事訴訟法第三百九十五條前段，判決如主文。
中      華      民      國    八十九    年      五      月     十八     日
                              最高法院刑事第六庭
                                  審判長法官  紀  俊  乾
                                        法官  黃  正  興
                                        法官  陳  東  誥
                                        法官  張  春  福
                                        法官  韓  金  秀
      右正本證明與原本無異
                                              書  記  官
中      華      民      國    八十九    年      五      月    二十三    日


司法院資訊處製作；財團法人民間司法改革基金會備份。
